【裁判字號】    95,選上訴,1565
【裁判日期】    951031
【裁判案由】    違反公職人員選舉罷免法
【裁判全文】
臺灣高等法院臺中分院刑事判決      95年度選上訴字第1565號
上  訴  人  臺灣臺中地方法院檢察署檢察官
上  訴  人
即  被  告  己○○
            丙○○
            甲○○
            乙○○
上列 四 人
選任辯護人  朱元宏  律師
            張志隆  律師
上列上訴人因違反公職人員選舉罷免法案件，不服臺灣臺中地方
法院95年度選訴字第 6號中華民國94年12月15日第一審判決（起
訴案號：臺灣臺中地方法院檢察署94年度選偵字第83號），提起
上訴，本院判決如下：
    主    文
上訴駁回。
    犯罪事實
一、己○○係民國94年第16屆縣市議員選舉（投票日為94年12月
    3日）臺中市第16屆平地原住民市議員候選人（編定為第7選
    區，共3位登記候選人爭取1席，己○○登記第 3號）。其於
    94年11月6日在臺中市○○區○○路45號之3成立競選總部。
    丙○○係己○○競選總部實際總幹事丁○○（由臺灣臺中地
    方法院檢察署檢察官另案偵查）之胞兄，自同月 3日起，以
    每月報酬新臺幣（下同）3 萬元受僱於己○○，擔任競選總
    部之文書工作，協助己○○整理並以電腦輸入原住民投票人
    名冊等資料之建檔工作。甲○○則擔任己○○競選總部臺中
    市北屯區執行長（起訴書及原審判決誤載為「北區」執行長
    ），負責替己○○拓展同屬於排灣族之票源。乙○○係甲○○之女，與其父親甲○○共同為己○○助選。
二、己○○與丁○○、丙○○均知悉設籍於臺中市轄之平地原住
    民陳忠勇、李文生二人對於臺中市平地原住民市議員選舉具
    有投票權，乃共同基於預備對於有投票權之人行求賄賂，而
    約其投票權為一定行使之犯意聯絡，為便以行賄，乃由丁○○先於11月29日上午11時以電話託請陳忠勇投票支持己○○
    ，並邀請陳忠勇至己○○競選總部，經陳忠勇答以翌日晚間
    能前往，丁○○再於同日下午2、3時許以電話邀請李文生至
    競選總部，李文生亦答稱翌日能前往。丁○○乃將此訊息告
    知己○○。己○○獲悉後，遂於30日當晚 8時許，在其前開
    競選總部，將現金 3千元紙鈔計二疊交與丙○○，囑其預備
    於陳忠勇、李文生前來競選總部之際，以每人 3千元之代價
    行賄陳忠勇、李文生，欲使其等二人於行使第16屆臺中市平
    地原住民市議員選舉投票權時，投票予己○○，並為己○○
    輔選拉票。惟於當晚上 9時、10時許，陳忠勇前來競選總部
    時，因有多人在場，丙○○不便向陳忠勇行賄；而李文生則
    未依約前來競選總部，丙○○亦未能向李文生行賄。嗣於同
    年12月 1日，為警持搜索票前來競選總部執行搜索時，自丙○○隨身皮包內扣得上開預備行賄之2疊3千元現金（總額六
    千元）及與本案犯罪無直接關連之選舉資料1冊、磁碟片1片
    、推薦名冊12張、電腦資料11張、聯絡簿3本、人員名單1張
    、雜記1張、宣傳資料1冊、名冊4冊、帳冊1張等物。丙○○
    並於偵查中自白上情而因而查獲候選人己○○為共犯。
三、甲○○、乙○○為使己○○能順利當選，知悉設籍於臺中市
    轄之平地原住民吳忠義（甲○○胞兄吳長發之子，原審判決
    誤植為「吳義忠」），對於臺中市平地原住民市議員選舉具
    有投票權，竟共同基於對有投票權之人交付賄賂，而約其投
    票權為一定行使之犯意聯絡，二人相約於94年11月29日下午
    5 時許，在臺中市○○街市場會合後，即由乙○○騎乘機車
    引導駕駛自用小客車之甲○○，共赴吳忠義位於臺中市○○
    區○○路74巷30弄12號 4樓住處，適吳忠義與其妻史秀珠在
    家，甲○○、乙○○即向吳忠義拜託投票支持己○○，並出
    於對於吳忠義賄選之意思，當場由乙○○提供賄款 1千元，
    經由甲○○交付予史秀珠，囑吳忠義撥冗圈投己○○，史秀
    珠明知該一千元係約吳忠義投票予己○○之對價，因在場之
    吳忠義未當面拒絕，乃代吳忠義收受。嗣於同年12月 1日，
    經警在己○○上開競選總部執行搜索時，查悉上情。
四、案經臺灣臺中地方法院檢察署檢察官指揮臺中市警察局第四
    分局及法務部調查局臺中市調查站（下稱臺中市調查站）偵
    查起訴。
    理    由
一、按被告以外之人於偵查中向檢察官所為陳述，除顯有不可信
    之情況者外，得為證據，刑事訴訟法第 159條之1第2項定有
    明文。偵查中對被告以外之人（包括證人、告訴人、被害人
    及共同被告等）所為之偵查筆錄，或被告以外之人向檢察官
    所提之書面陳述，性質上固屬傳聞證據。惟現階段刑事訴訟
    法規定檢察官代表國家偵查犯罪、實施公訴，依法其有訊問
    被告、證人之權，證人且須具結，而實務運作時，檢察官偵
    查中向被告以外之人所取得之陳述，原則上均能遵守法律規
    定，不致違法取供，其可信度極高，職是，被告以外之人前
    於偵查中已具結而為證述，除反對該項供述得具有證據能力
    之一方，已釋明「顯有不可信之情況」之理由外，不宜以該
    證人未能於審判中接受他造之反對詰問為由，即遽指該證人
    於偵查中之陳述不具證據能力。查本件證人陳忠勇、李文生
    、吳忠義、史秀珠於檢察官偵查中之證述，與證人即同案被
    告丙○○於檢察官偵查中所為關於不利被告己○○之證述，
    乃屬被告以外之人於偵查中向檢察官所為之言詞陳述，既經
    上開證人等合法具結，經核亦無顯不可信之情形，雖均屬審
    判外之陳述，然依刑事訴訟法第 159條之1第2項傳聞證據例
    外之規定，應均有證據能力。次按被告以外之人（包括證人
    、共同被告等）於司法警察官或司法警察調查中所為之陳述
    ，與審判中不符時，其先前之陳述具有較可信之特別情況，
    且為證明犯罪事實存否所必要者，得為證據，刑事訴訟法第
    159條之2定有明文。所謂「前後陳述不符」之要件，應就前
    後階段之陳述進行整體判斷，以決定其間是否具有實質性差
    異，惟無須針對全部陳述作比較，陳述之一部分有不符，亦
    屬之。而所謂「較可信之特別情況」之情形，亦應就前後陳
    述時之各種外部情況進行比較，以資決定何者外部情況具有
    可信性。若陳述係在特別可信之情況下所為，則虛偽陳述之
    危險性即不高，雖係審判外陳述，或未經被告反對詰問，仍
    得承認其有證據能力。查本件被告四人之共同選任辯護人就
    證人即同案被告丙○○於臺中市調查站詢問時證稱：扣案之
    現金6千元，係被告己○○於94年11月30日晚上8時許，在競
    選總部交給伊，並告知證人李文生、陳忠勇二人會於當日晚
    上9時許，到競選總部來拿錢，要伊以每人3千元之方式，交
    給選民也是樁腳的證人李文生、陳忠勇二人，希望證人李文
    生、陳忠勇二人和其家人可以投票給被告己○○，並能替被
    告己○○拉票之用等語（見臺灣臺中地方法院檢察署94年度
    選偵字第83號卷宗第12頁正、反面），惟其於本院95年10月
    17日審理時結證稱：其於警詢及偵查中所述不實在，該6,00
    0元係丁○○所交付，由其分成 2疊各3,000元，其中一疊是
    買墨水，另外3, 000元要作其他用途等語，其於司法警察詢
    問中及法院審理時之供述已有前後陳述不符之情形，本院審
    酌其等於臺中市調查站受詢問中之證述距案發日較近，不及
    顧慮本身與同案被告己○○之法律責任，可立即反應所知，
    較無事後串謀而故為迴護同案被告之機會，復經本院選任辯
    護人驗聽當時詢問之全程錄音，並對照全部譯文，亦表示無
    意見，復查無受誘導或其他不當取供之情形。揆諸上開說明
    ，其於警詢中所為之陳述，客觀上應具有較可信之特別情況
    ，且亦為證明犯罪事實存否所必要，依上揭規定，其於臺中
    市調查站中之證言自有證據能力。至於證人陳忠勇、李文生
    、吳忠義於臺中市調查站詢問時之證述，本案被告己○○、
    丙○○、甲○○、乙○○及其共同選任辯護人等人，於原審
    法院及本院準備與審理程序對證據能力部分並無意見，亦未
    於言詞辯論終結前聲明異議，視為於審判程序同意作為證據
    ，且審酌上開臺中市調查站詢問筆錄作成時之情況尚無不當
    ，依刑事訴訟法第159條之5第2項、第159條之1第2項傳聞證
    據例外之規定，應均有證據能力。
二、訊據被告等四人均矢口否認有上揭違反公職人員選舉罷免法
    第90條之 1規定之賄選犯行，其等四人除援用在原審之辯解
    外，於本院審理時各辯稱如下：(一)被告己○○辯稱：該6,00
    0 元係其交付予丁○○，供作競選總部行政費用（指購買油
    墨、文具及文宣用品費用），並非用於賄選買票云云；(二)被
    告丙○○辯稱：其於警詢及偵查中所述不實在，該 6,000元
    係丁○○所交付，由其分成2疊各3,000元，其中一疊是買墨
    水，另外 3,000元要作其他用途云云；(三)被告甲○○、乙○○則一致辯稱：被告甲○○於94年11月29日在吳忠義、史秀
    珠夫妻家中所交付之 1,000元是被告甲○○當場向被告乙○○借的，目的要給證人吳忠義、史秀珠買便當給小孩吃，不
    是賄選買票云云。
三、關於被告己○○、丙○○犯行部分：經查(一)證人即同案被告
    丙○○於臺中市調查站詢問時已供證稱：扣案之現金 6千元
    ，係被告己○○於94年11月30日晚上 8時許，在競選總部交
    給伊，並告知證人李文生、陳忠勇二人會於當日晚上 9時許
    ，到競選總部來拿錢，要伊以每人 3千元之方式，交給選民
    也是樁腳的證人李文生、陳忠勇二人，希望證人李文生、陳
    忠勇二人和其家人可以投票給被告己○○，並能替被告己○○拉票之用。同日晚上 9時許，證人陳忠勇有到競選總部要
    拿該 3千元，但因為當時總部人太多，伊沒有機會拿給證人
    陳忠勇，而證人李文生則因沒有到總部，故要交給證人李文
    生、陳忠勇每人3千元，合計現金6千元，才會仍留在伊身上
    ，為調查站人員查獲等語（見同上偵卷第12頁正、反面）；
    又於偵查中結證稱：該現金 6千元，係被告己○○於94年11
    月30日晚上 8時許，在競選總部，要伊轉交給證人李文生、
    陳忠勇，並說若證人李文生、陳忠勇來時，要伊交給他們，
    目的是要付給該二人的走路工，證人李文生、陳忠勇並不知
    道這件事，證人李文生、陳忠勇會來總部聊天，但是不知道
    是要來總部拿錢，所以才叫伊轉交。證人陳忠勇於94年11月
    30日晚上10時，才到競選總部來聊天，因為在場很多人，伊
    就沒有將 3千元交給證人陳忠勇，證人李文生當天並沒有來
    競選總部等語（見同上偵卷第14頁至第15頁正面）。(二)證人
    陳忠勇於臺中市調查站詢問時證稱：「（問：本次三合一選
    舉，你是否有選舉權？選區為何？你是否有為特定候選人助
    選？）答：本次三合一選舉，我的戶籍在臺中市，我有選舉
    權，．．議員是臺中市平地原住民市議員第七選區。．．．
    我於94年11月28日晚間11時許，己○○住所隔壁鄰居，也是
    該社區的管委會主委郭先生．．．帶我到己○○競選總部，
    介紹我和己○○、丁○○、丙○○等人認識，我向己○○表
    示我也是原住民，當時己○○向我『拜託』『拜託』，要我
    支持他，之後丙○○與我閒聊，並要我支持己○○，94年11
    月29日上午11點，丁○○打我行動電話給我，問我有沒有在
    工作，我向他說我白天有工作，因此丁○○要我晚上有空就
    到己○○競選總部幫忙，我因為有事，告訴丁○○我在94年
    11月30日晚上才有空。94年11月30日晚上 9點多，我再到己○○競選總部，當時己○○和丁○○不在，但競選總部人很
    多，我和丙○○打完招呼後, 就到總部外的餐桌上和其他原
    住民聊天，後來丁○○返回總部，問我家中有幾人有投票權
    ，我向丁○○表示我家中有我和我太太二人有投票權，丁○○向我拉票，要我投票給己○○，而且要我於94年12月 1日
    晚上有空再到總部幫忙，我因為有事，向丁○○表示無法於
    94年12月 1日到總部，因此丁○○向我表示，希望明天到我
    家中拜訪，我因為有事，向丁○○表示不用，有空我會再到
    總部，當天我在己○○競選總部停留一小時多才離開，要離
    開時丁○○還要我晚一點再走，有東西要給我，我因為不知
    道什麼東西，再加上已經很晚了，因此我向丁○○表示我改
    天再來，便先行離開了。（問：己○○、丁○○、丙○○等
    人在向你拉票、拜託時，有無向你表示或暗示會給你走路工
    錢或金錢？）答：我於94年11月28日晚間11點左右，我到己○○競選總部，認識己○○、丁○○、丙○○等人後，丁○○就多次要我前往己○○競選總部幫忙，並暗示我投票支持
    己○○，己○○會給我好處，不過丁○○沒有明確指出會給
    我什麼好處，我僅知道和期待己○○會給我好處而已。另外
    於94年11月30日晚上9點多，我到己○○競選總部後，停留1
    小時多後準備離開時，丁○○還要我晚一點再走，向我表示
    有東西要給我，顯然己○○和丁○○有要給我好處，只是我
    不知道己○○和丁○○二人要給我什麼好處。．．．但因為
    當天已經很晚，我並未留下，因此不知道丁○○要給我的東
    西」等語（見同上偵卷第49頁反面至第50頁反面）；於偵查
    中結證稱：「94年11月30日晚上 9點多，我有過去（己○○
    的競選總部），過去時當時丙○○及其他的幹部在場，．．
    ．，我去的時候己○○、丁○○剛開始不在場，到了約晚上
    十一點多時，他們二人回來，丁○○、己○○有跟我說話並
    表示謝謝我來這裡，並說幫幫忙拜託這樣的話。（問：當時
    他們有無跟你說何話及表示何種態度？）答: 丁○○當時有
    關心一下我的情況，己○○就（在）會場忙進忙出，在我晚
    上11點多要走時，當時我已走到外面，到我停放機車的地方
    ，丁○○跟著我出來，就在我機車旁說要我進去一下．．．
    （問：己○○、丁○○、丙○○向你拜票時有無向你表示說
    要給你好處？）答：94年11月30日晚上我到己○○競選總部
    時，丁○○有跟我說叫我進去己○○的競選總部內，當時我
    是在廣場跟人聊天，當時我準備要走，丁○○跑到我身邊說
    他有話要跟我說，當時的地點是在廣場，他就問我，我家有
    幾人有投票權，我就跟他說我跟我太太二人有投票權，他就
    表示叫我一定要幫忙，他當時有問我對其他候選人的看法，
    問我那個候選人會勝選，我跟他說我不清楚，他問我是否有
    問過別人，我跟他說因為我認識的不多，所以不太了解，當
    時他有一直想了解其他候選人有無來找我，我表示沒有，之
    後丁○○就有事情走了，我就跟我朋友聊了一會兒，我要走
    時己○○、丁○○都跑出來送我們走，當時丁○○有到我身
    邊，叫我進去一下有東西要我帶走，我沒有跟他約定要拿什
    麼東西，當時丁○○跟我說這些話時音量很小聲。（問：當
    時丁○○如何向你暗示投票給己○○，他會給你好處？）答
    ：當時是在廣場，當時他跟（我）說幫幫忙，己○○人不錯
    ，投票給己○○一定會有好處，後來我們要走時丁○○就到
    我身邊叫我進去，有話要跟我說，有東西要叫我帶走。．．
    ．。當時只有我跟他在場。因為他一直叫我進去且單獨叫我
    進去，以當時他跟我說的神態看來，他應該是要拿跟這次選
    舉有關的好處給我，只是因為後來我沒有進去，所以就不知
    道是什麼好處。（問：當天丙○○有無跟你說話或表示要拿
    東西給你？）答：當時因為人很多，丙○○忙著跟別人聊天
    ，後來我就沒有看到他」等語（見同上偵卷第52頁反面至第
    53頁正面）；復於原審法院95年 4月26日審理時結證稱：伊
    於臺中市調查站詢問時所述實在，伊第一次去己○○的競選
    總部後，丁○○有打電話給伊希望伊到競選總部幫忙，在電
    話中有提到伊去競選總部幫忙對伊有好處。伊第二次去己○○競選總部時，丙○○有到總部外面廣場和伊講選舉的事情
    ，當時旁邊有其他人，廣場上進進出出約有二十多人，當天
    丁○○、己○○最後才從別的地方回來競選總部，伊有和丁○○、己○○聊選舉的事情，丁○○於伊要離開前，站在伊
    機車旁，要伊再進去競選總部，有東西要給伊帶回去等語（
    見原審審理卷第117頁、第121頁及第 122頁）。(三)證人李文
    生於臺中市調查站詢問時證稱：「（問：本次三合一選舉你
    是否有選舉權? 選區為何? 你是否有為特定候選人助選？）
    答: 本次三合一選舉，我的戶籍在臺中市，我有選舉權，．
    ．．，議員是臺中市平地原住民市議員第七選區。（問：你
    是否曾經前往己○○競選總部？己○○和其競選總部人員有
    無與你交談並向你拉票？）答：94年11月20日左右，丁○○
    帶己○○到我住處的大樓中庭．．．拜訪我，要我支持己○○和替己○○拉票，並要我到己○○競選總部幫忙，94年11
    月28日早上 8點半左右，我下工後到己○○競選總部，當時
    己○○、己○○太太．．．陪我一起談話，談話過程中己○○再度向我拉票，並要我幫忙拉票，當場我沒有答應己○○
    ，表示我要回去後找我太太討論後再決定，之後我就離開了
    ，94年11月29日下午2、3點間，丁○○打我行動電話給我，
    問我有沒有空到總部坐坐，我向他說當天沒空，隔天下午 5
    點左右才有空，但因為我上班的公司機器故障臨時調班，因
    此沒有過去己○○競選總部。．．．我不知道該 3千元的事
    情，但己○○、丁○○等人多次向我拉票、拜託時，一直要
    我再到己○○競選總部要和我聊聊，己○○和丁○○確實有
    約我於94年11月30日到己○○競選總部，我因為當天有事沒
    去，．．．而我也的確沒有拿到該 3千元」等語（見上揭偵
    卷第56頁至第58頁）；於偵查中結證稱：「94年11月20日，
    ．．．當時丁○○有帶己○○到我的住處找我，要我幫己○○輔選，因為當時是第一次見面，我上大夜班，當時他有當
    場對我表示他的政見抱負，但我聽了並不滿意，所以我藉口
    說要跟太太聊聊看看，當時丁○○就表示要我到競選總部．
    ．．（問：後來有無到己○○競選總部？）答：在94年11月
    28日上午 8點半時，我有到己○○競選總部，我在那裡看到
    己○○、己○○太太、競選總部小姐，我們就在那裡聊天，
    並拜託我幫他輔選，我還是跟他說我要回家跟我太太討論看
    看，之後我就走了，後來我就沒有再去過己○○的競選總部
    。（問：後來己○○、丁○○、丙○○有無向你拉票？）答
    ：94年11月29日丁○○有打電話給我叫我到己○○的競選總
    部聊聊，我跟他說我較忙，我跟他說隔天再去，後來因為公
    司機器臨時故障，公司叫我去維修之後就沒有去己○○的競
    選總部，．．．當時在己○○跟丁○○來找我時，我有向他
    們表示，若他們的政見理念跟我相同，我一定全力輔選，當
    時他有一直拜託我要幫他輔選。．．．我並不知道有 3千元
    這件事情」等語（見上揭偵卷第60頁正、反面）；又於原審
    法院95年 3月15日審理時結證稱：伊於臺中市調查站詢問及
    於偵查中訊問時所述均實在。伊與丁○○認識三年，平日很
    少往來，丁○○第一次帶己○○來介紹給伊認識，己○○跟
    伊談參選的政治理念，並說如果伊認同的話，是否可以請伊
    幫忙，伊回答說要跟伊妻子商量看看，己○○跟伊接洽當中
    ，伊並沒有明確的表態說要支持己○○，丁○○於94年11月
    29日打電話給伊，有約伊到競選總部見面聊一聊等語（見原
    審審理卷第95頁、第98頁）。(四)被告己○○於本院審理時所
    辯；該 6千元係伊交付丁○○，不是被告丙○○，乃供競選
    總部行政費用等語及被告丙○○辯稱：其於警詢及偵查中所
    述不實在，該6,000元係丁○○所交付，由其分成2疊各3,00
    0元，其中一疊是買墨水，另外3,000元要作其他用途等語，
    如果屬實，被告己○○之選任辯護人當無於原審提出爭點整
    理暨調查證據聲請狀載稱：「壹、不爭執事項：一、己○○
    於94年11月30日晚上8點交付丙○○6千元現金」、「僅係預
    先交付預定給付李文生、陳忠勇服務之工資」等語（見原審
    審理卷第53頁、第55頁），而被告己○○本人於95年 4月26
    日於原審審理時更不至於先辯稱：「6000元是競選經費，不
    是賄選，原住民對於走路工之認知不清，我們認為這是幫忙
    的工資」、「（94年11月29日有無交6000元給丙○○）應該
    是前一個禮拜」等語，其後復改稱：「（6000元之用途？）
    買油墨、文宣品及文具」（見原審審理卷第 145頁）。且被
    告丙○○更無於95年 2月15日原審法院行準備程序時係陳稱
    ：「．．．．．．己○○那時交給我六千元，除了購買的費
    用外，也是想要請人幫忙給的工資」等語，再參之經驗法則
    ，該 6千元如係欲供為購買油墨、文具及文宣用品所用者，
    何須區分為各 3千元二疊之必要？再者，被告丙○○乃不能
    站立步行，需藉輪椅行動之人，此為顯著無待舉證之事實，
    總部需用物品更無委由其負責外出購置之理。(五)綜觀被告丙○○於臺中市調查站詢問及檢察官訊問時所為之自白及於檢
    察官訊問時所為之證詞，對於伊確實經由被告己○○之指示
    收受現金 6千元，且同意依被告己○○之指示，預備於94年
    11月30日在競選總部轉交給證人李文生、陳忠勇二人各 3千
    元走路工，伊並將6千元分成3千元二疊等情，供證甚為明確
    ，核與證人李文生、陳忠勇二人證述伊等均曾與丁○○約定
    於94年11月30日前往己○○競選總部等情相符。又扣案之6,
    000 元若非確係被告己○○所交付，供預備行賄證人李文生
    、陳忠勇二人之用，被告丙○○於被查獲時當無可能迅即如
    實供出所行賄之對象，足見被告己○○確有交付被告丙○○
    前開 6千元現金以預備向證人李文生、陳忠勇行賄買票，至
    為明確。況本案係檢察官指揮執行搜索時始查獲者，被告丙○○於受搜索後隨即供出上情，因搜索事出突然，被告丙○○自無充裕時間精心勾稽所供，所為供證應較符合真實，被
    告丙○○於臺中市調查站詢問及檢察官訊問時所為之自白及
    供證，應與事實相符。是被告己○○上開所辯，雖經被告丙○○附和其詞，然與事實不符，不能採信。(六)另被告己○○
    、丙○○之共同選任辯護人朱元宏律師於原審審理時具狀陳
    稱：以被告己○○知證人陳忠勇、李文生亦為原住民，經考
    量選戰期間雜務繁忙，實有擴張人力之需求，基於照顧同胞
    之出發點，有意找證人陳忠勇幫忙四處拉票並酌給工資，及
    有意要證人李文生到競選總部來幫忙，讓證人李文生能賺些
    外快，才會將預定給付證人陳忠勇、李文生之工資交付與被
    告丙○○加以轉交云云，為被告己○○、丙○○辯護。然按
    諸社會常情，為候選人從事拉票及競選相關工作，影響候選
    人之知名度及競選聲勢，且須支出相當經費，係屬競選活動
    中重要工作項目之一，自應管制查核工作人員有無執行，而
    於工作完成後，始結算並支付工作報酬，以避免糾紛，要無
    預先支付工資金錢之理。而證人陳忠勇、李文生於選舉前均
    未至被告己○○競選總部幫忙競選事務等情，已據證人陳忠
    勇、李文生結證在卷，是被告己○○、丙○○之共同選任辯
    護人此部分所辯，顯與常情相悖，亦無足採。(七)此外，並有
    被告己○○、丙○○共同預備行賄之現金六千元扣案可稽，
    事證明確，被告己○○、丙○○上開預備行賄之犯行，均足
    以認定。
四、被告甲○○、乙○○部分：(一)證人吳忠義於臺中市調查站詢
    問時已證稱：（問：本次三合一選舉，你是否有選舉權？選
    區為何？你是否有為特定候選人助選？）答：有的，本次三
    合一選舉我有臺中市平地原住民選舉權，我的選區是臺中市
    平地原住民選區，但是我太太史秀珠不是平地原住民，史秀
    珠的選區是臺中市北屯區，這次選舉我有替平地原住民參選
    人羅春蘭助選。（問：94年11月29日甲○○及乙○○有無前
    往你位於中清路的住家拜訪？目的為何？）答：有的，94年
    11月29日下午5、6時許，甲○○及乙○○二人一同前來家中
    拜訪，當時我、我太太史秀珠及三個小孩子均在家中，甲○○及乙○○二人前來的目的，就是希望我們支持投票給三號
    己○○。（問：甲○○及乙○○前往你家希望你支持投票給
    三號的己○○，是否有代己○○交付賄款？詳情為何？）答
    ：有的，當天甲○○先向我們表示希望我支持三號己○○後
    ，甲○○拿出一張 1千元的紙鈔，交給我太太史秀珠後，甲○○與乙○○就一同離開我家」等語（見上揭偵卷第44頁正
    、反面）；又於94年12月 2日偵查中結證稱：「問：你與被
    告己○○、甲○○、乙○○有無親屬關係？）答：己○○沒
    有，甲○○是我親叔叔，乙○○是我堂妹。（問：今年三合
    一選舉你有無選舉權？）答：有，平地原住民臺中市選區的
    選舉權。．．．（問：94年11月29日下午5、6時許，甲○○
    、乙○○到你家中作何事？）答：要我幫忙己○○。（問：
    幫忙己○○是何意？）答：投票給己○○。．．．（問：為
    何甲○○要給你一千元？）答：甲○○拿給我太太。（問：
    甲○○如何將一千元交付給你太太？）答：甲○○從外套右
    邊口袋拿出一千元，拿給我太太史秀珠。．．．（問：甲○○拿錢給你太太是在說幫忙三號己○○之前還是之後？）答
    ：他事先講幫忙三號己○○，隔一、二十分鐘後，才拿錢出
    來塞給我太太之後就離開了。．．．（問：甲○○為何拿一
    千元給你太太？）答：要我幫忙投票給己○○。．．．（問
    ：甲○○有無提醒你不要忘記去投票？）答：有。他說12月
    3日不要忘記了。．．．（問：94年12月3日你是否需要上班
    ？）答：要。（問：甲○○有無叫你休息去投票？）答：有
    ，他說12月 3日記得休息去投票，我說要看工作有無時間可
    去。．．．我太太在甲○○、乙○○下樓後跟我說叔叔甲○○有拿錢給她」等語（見上揭偵卷第46頁至第47頁正面）。
    (二)證人史秀珠於93年12月13日偵查時已結證稱：「問：94年
    11月29日甲○○、乙○○到你家事情經過？）答：．．．甲○○、乙○○來就說選舉快到了，請幫忙支持己○○，之後
    就說一些家裡的事。（問: 一千元是何人拿出來的？）答：
    甲○○交給我的。（問: 甲○○錢從何處拿的？）答：他跟
    乙○○借的。．．．（問：當時進來怎麼坐？）答：三個人
    坐在椅子上，乙○○坐在書桌旁，約一、二步遠。我跟我先
    生坐在一起，甲○○坐在我們對面。（問：甲○○如何向乙○○借一千元？）答：．．．甲○○走到廁所門口向乙○○
    拿了一千元，話講得很小聲。一千元是交給我。當時我先生
    在旁邊，我還問我先生吳忠義說要不要拿，我先生說看我。
    吳忠義就說看我的意思，甲○○說這是給我們買便當給小孩
    吃。．．．（問：提示在第六分局製作之訊問筆錄，你稱錢
    是交給小孩的筆錄是否實在？）答：不實在。因為當時我小
    孩放學，我因為害怕有賄選之事，才說錢是交給小孩的」等
    語（見上揭偵卷第92頁至第93頁）；又於本院95年 4月26日
    審理時結證稱：（選任辯護人問：94年11月29日甲○○、乙○○有無到你家？）答：有。（選任辯護人問：當天他們大
    概何時到你家？）答：5、6點。．．．（問：選任辯護人問
    ：甲○○要離開時，有無拿一千元給你？）答：有。（選任
    辯護人問：他拿一千元給你時，有無說用途？）答：他說要
    買晚餐給小孩吃。）．．．（檢察官問：在甲○○拿錢給你
    之前，有無跟他提到你需要錢買晚餐？）答：沒有。（檢察
    官問：當時你家裡有缺錢買晚餐？）答：沒有。．．．（檢
    察官問：是否知道當時有在進行臺中市議會議員選舉？）答
    ：知道。（檢察官問：是否知道己○○有登記候選人？）答
    ：我聽過他有登記候選人．．．（檢察官問：妳先生有選舉
    權？）答：有。（檢察官問：你何時知道？）答：選舉前就
    知道。．．．（檢察官問：為何妳先生有選舉權，你沒有？
    ）答：他是原住民，我不是。（檢察官問：你收下一千元時
    ，有問你先生要不要收對嗎？）答：是，我先生說隨便我。
    ．．．（審判長問：甲○○、乙○○去你家時，有無說請你
    投票給誰？．．．）答：他們前面有講幫忙己○○，我們沒
    有給他回答，．．．。（審判長問：你第二次跟檢察官說因
    擔心會惹上賄選的事，所以說錢是要給小孩的，實際情形為
    何？．．．）答：我知道一千元  是賄選的事情，所以才騙
    警察、檢察官說錢是要給小孩的。．．．（審判長問：錢是
    給誰？）答：給我的。（審判長問：誰交給你的？）答：甲○○。（審判長問：當時他如何跟你講？）答：他說小孩要
    放學了，給你買飯給小孩吃。．．．（審判長問：甲○○以
    前有無給你們錢？）答：沒有」等語。(三)被告甲○○、乙○○於94年11月29日之所以相邀前往證人吳忠義上開住處，其
    目的在於拜訪吳忠義，順便請吳忠義夫妻支持被告己○○，
    並告知吳忠義夫妻，被告甲○○在幫忙被告己○○競選，順
    便幫被告己○○拉票等情，亦分據被告甲○○、乙○○於原
    審法院94年 4月26日審理時供承無訛在卷（見原審審理卷第
    148 頁）。(四)揆之上開證人吳忠義與史秀珠所證各節，被告
    甲○○、乙○○既前往證人吳忠義住處，為被告己○○向證
    人吳忠義拉票，請證人吳忠義支持被告己○○，旋於二人離
    去之際，即由被告甲○○交付一千元與證人史秀珠，且證人
    吳忠義與史秀珠對於被告甲○○拿一千元給證人史秀珠之目
    的，係要證人吳忠義投票給己○○，乃用於向證人吳義忠賄
    選等情，均知之甚詳。又衡之目前政府查緝賄選買票不遺餘
    力，候選人或助選員為脫免刑責，對行賄買票不敢明言，藉
    詞「走路工」、「便當錢」、「茶水費」等名義，或在客觀
    上使一般人皆知係為約使一定投票之行使，故上開被告甲○○、乙○○共同交付於證人吳秀珠之 1千元，在客觀上係屬
    賄選之性質，甚為明顯。(五)綜上事證，足見被告甲○○交付
    一千元與史秀珠，並非單純接濟親友之便當錢，實係以買便
    當錢作為托詞，要求證人吳忠義於行使第十六屆臺中市平地
    原住民市議員選舉權時，將選票投予被告己○○之對價。被
    告甲○○、乙○○前開所辯，顯係卸責之詞，均不足採信。
    被告甲○○、乙○○前開交付賄賂之犯行，事證明確，洵足
    認定。
五、按投票行賄罪之處罰分別規定於刑法第 144條及公職人員選
    舉罷免法第90條之1第1項，而公職人員選舉罷免法第90條之
    1第1項為刑法第 144條之特別規定，依特別法應優先適用於
    普通法之規定，應優先適用公職人員選舉罷免法。又公職人
    員選舉罷免法業於94年11月30日修正公布，並於同年12月 2
    日施行，依修正後之該法第90條之1第1項之法定刑為「三年
    以上十年以下有期徒刑，得併科新臺幣一百萬元以上一千萬
    元以下罰金」，顯較修正前同條項之法定刑「五年以下有期
    徒刑，得併科新台幣四十萬元以上四百萬元以下罰金」為重
    ，經比較新舊法結果，以適用修正前之規定較有利於被告甲○○、乙○○，依刑法第2條第1項但書規定，自應適用修正
    前之規定論處。至公職人員選舉罷免法第90條之1第2項預備
    行賄罪部分，修正前後之法定刑均為「一年以下有期徒刑」
    ，法定刑並無不同，依刑法第2條第1項前段規定，應適用被
    告己○○、丙○○行為時之修正前公職人員選舉罷免法第90
    條之1第2項規定論處（依原審判決時之刑法第2條第1項前段
    規定，應適用現行公職人員選舉罷免法第90條之1第2項規定
    論處）。次按修正前公職人員選舉罷免法第90條之 1之交付
    賄賂賄選罪，係行賄者已對於有受賄意思之收受者，實施交
    付賄賂之行為，一經交付，即成立該罪。而同條第 2項之預
    備行求賄選罪，係行賄者單方意思表示行為，不以相對人允
    諾為必要，故雖有行求之具體對象，且已預備交付之賄款，
    但因其行求之對象，尚不知情，而無受賄之意思，應構成預
    備行求賄賂罪，而非預備交付賄賂罪。核被告己○○、丙○○二人所為，均係犯修正前公職人員選舉罷免法第90條之 1
    第 3項之預備對於有投票權之人，行求賄賂，而約其投票權
    為一定之行使罪。而被告甲○○、乙○○二人所為，則皆犯
    修正前公職人員選舉罷免法第90條之1第1項之對於有投票權
    之人，交付賄賂，而約其投票權為一定之行使罪。被告己○○、丙○○與丁○○三人間就上開預備行求賄賂賄選犯行；
    被告甲○○、乙○○二人間就前揭交付賄賂賄選之犯行，各
    互有犯意聯絡與行為分擔，均為共同正犯。另被告丙○○雖
    自檢察官起訴後即翻異前詞而否認犯行，惟其就所犯上開預
    備行賄犯行，既曾於偵查中自白犯行，並因而查獲候選人己○○為共犯，自應依修正前公職人員選舉罷免法第90條之 1
    第 5項後段規定減輕其刑。原審判決以被告等人犯罪事證明
    確，乃審酌被告己○○為遂行當選臺中市議員之目的，指示
    被告丙○○預備行賄買票；被告丙○○、甲○○、乙○○徒
    因私人情誼即為他人從事賄選相關事宜，破壞選舉之公平及
    公正性，而阻礙國家民主法治之發展，被告等預備行賄、交
    付賄賂之金額、手段、對象人數，被告己○○等四人犯後之
    態度，及檢察官對被告己○○、丙○○具體求處有期徒刑七
    月，對被告甲○○、乙○○具體求處有期徒刑一年二月，核
    與本案犯行情節稍嫌過重等一切情狀，並依據刑事訴訟法第
    299條第1項前段，修正前公職人員選舉罷免法第90條之1第1
    項、公職人員選舉罷免法第90條之1第2項、第3項、第5項後
    段、第98條第3項，刑法第11條、第 2條第1項前段、但書、
    第28條、第41條第1項前段、第37條第2項，罰金罰鍰提高標
    準條例第 2條等規定，分別量處被告己○○、丙○○各有期
    徒刑四月、三月；被告甲○○、乙○○各有期徒刑五月，並
    均諭知如易科罰金折算之標準，及分別宣告褫奪公權一年。
    且敘明公職人員選舉罷免法第90條之1第3項規定預備或用以
    行求期約或交付之賄賂，不問屬於犯人與否，沒收之，係刑
    法第38條第1項第2款、第 3項但書之特別規定，採義務沒收
    主義，除非證明確已滅失，否則不問屬於犯人與否，均應宣
    告沒收，不以當場查獲扣押者為限。而將扣案被告己○○、
    丙○○預備行賄證人李文生、陳忠勇之賄賂現金 6千元，及
    被告甲○○、乙○○共同用以行賄之賄賂 1千元，依公職人
    員選舉罷免法第90條之1第3項規定規定，併予宣告沒收。至
    於其他扣案物品，因無證據認與本案犯罪具有直接關連，而
    不宣告沒收之。核其認事用法俱無不當，論罪科刑均稱妥適
    。本件被告等人上訴意旨否認犯行，請求為無罪之諭知，自
    不能採取，為無理由；而檢察官以原審既認定被告四人之行
    為破壞選舉之公平及公正性，而阻礙國家民主法治之發展，
    犯後仍於本院審理時飾詞圖卸，毫無悔意，竟僅量處被告己○○有期徒刑四月，被告丙○○有期徒刑三月，被告乙○○
    、甲○○各有期徒刑 5月，顯然過輕，而有未當，請求撤銷
    改判等語，然衡量各被告犯罪階段行為不同，所生危害程度
    不一，及被告丙○○於自法院審理後，即翻異其詞，雖其於
    偵查中自白，亦不允過度酌減其刑，原審斟酌上開各節，量
    處如上開徒刑，核無失衡之處，檢察官之指摘亦屬無理由，
    俱應予以駁回。
據上論斷，應依刑事訴訟法第368條，判決如主文。
本案經檢察官鍾宗耀、戊○○到庭執行職務。
中    華    民    國    95    年    10    月    31    日
              刑事第三庭  審判長法  官  王  增  瑜
                                法  官  廖  柏  基
                                法  官  蔡  紹  良
上列正本證明與原本無異。
被告甲○○、乙○○部分得上訴。
被告己○○、丙○○部分不得上訴。
檢察官就被告甲○○、乙○○部分得上訴。
如不服本判決應於收受送達後十日內向本院提出上訴書狀，其未
敘述上訴之理由者並得於提起上訴後十日內向本院補提理由書（
均須按他造當事人之人數附繕本）。
                                書記官  巫  丞  晏
中    華    民    國    95    年    11    月    1     日
                                                      Ｒ


司法院資訊處製作；財團法人民間司法改革基金會備份。
